臺灣板橋地方法院民事判決　九十一年度簡上字第二一四號
　　上　訴　人　丙○○
　　法定代理人　甲○○
　　訴訟代理人　乙○○
右當事人間請求清償借款事件，上訴人對於中華民國九十一年四月二十九日本院三重
簡易庭八十九年度重簡字第一五八四號第一審判決提起上訴，本院判決如左：
    主      文
上訴駁回。
第二審訴訟費用由上訴人負擔。
　　事實及理由
一、被上訴人部分：
　　(一)被上訴人主張（原審原告本訴部分）：上訴人於民國八十一年六月二十日，於
　　　被上訴人美商美國運通銀行股份有限公司台北分行（下稱美國運通銀行）開立
　　　支票存款帳戶及辦理透支貸款，兩造約定由被上訴人提供一定金額之透支額度
　　　供借款人即上訴人借用，而上訴人所使用之透支貸款應按約定之利率計付利息
　　　，並於次月繳款截止日前向被上訴人清償借款，惟因上訴人並未依約給付其應
　　　付之最低還款金額，計至八十九年八月底止，共積欠本息新台幣（下同）十萬
　　　九千八百六十三元，故本件被告積欠之所有透支貸款債務應視為立即到期，上
　　　訴人依約應即對伊清償全部積欠之信用貸款、利息及其他應付款項，爰依消費
　　　借貸契約之法律關係，請求上訴人給付十萬九千八百六十三元，及自八十九年
　　　九月一日起至清償日止按週年利率百分之十九計算之利息。
　　(二)對上訴人主張（原審被告即反訴原告反訴部分）則以：本件之爭點在於複利及
　　　利率之限制，然兩造所約定之利率為週年百分之十九，並未違反民法第二百零
　　　五條之規定，且兩造於訂約時，亦就複利之計算方式有明確之約定，可知本件
　　　約定利息之計算方式為複利計算；又利息之計算方式，應以約定之利率乘以本
　　　金後，所得者即為利息，本件如以複利方式計算，則以本金加上利息後再乘以
　　　約定之利率，以計算次月之利息，並非如上訴人所主張係以反推之方式計算出
　　　非兩造所約定之利率即周年利率百分之十七點五二二二，故上訴人所收取之利
　　　息，均屬依約所收取之合法利息，並非不當得利；縱使被上訴人收取之利息有
　　　違反民法第二百零五條規定，亦僅無請求力，被上訴人對之並非無受領保持力
　　　等語，資為抗辯。
    (三)聲明：上訴駁回。
二、上訴人方面：
　　(一)上訴人主張（原審被告即反訴原告反訴部分）：被上訴人以週年利率百分之二
　　　十除以三百六十五日，乘以使用之日數，經月底結算後，滾入本金再乘以十二
　　　個月，如此計算之結果，利率高達週年利率百分之二十一點九三以上，不僅超
　　　過兩造簽定契約所約定之利率，亦違反民法第二百零五條、第二百零六條等規
　　　定，故被上訴人無法律上原因，而受有利益，即上訴人每給付一萬元，則被上
　　　訴人每年受有高達一百九十三元以上之不當得利。其實本件應以週年利率百分
　　　之十八點三七一七除以三百六十五日，乘以使用日數，滾入本金後，再乘以十
　　　二個月，如此始能符合兩造所簽訂約定利率為週年利率百分之二十之契約約定
　　　；因被上訴人上開計算方式，致使上訴人於近十年來一共給付六百二十五萬一
　　　千二百九十七元予被上訴人，經核算後，被上訴人本應返還上訴人三十三萬二
　　　千九百六十一元，經扣除被上訴人本訴所請求之金額十萬九千八百六十三元後
　　　，被上訴人應依不當得利之法律關係給付上訴人二十二萬三千零九十八元，及
　　　自反訴狀繕本送達反訴被告之翌日起至清償日止之法定遲延利息。
    (二)對被上訴人主張（原審原告本訴部分）則以：兩造間契約所約定之利率為週年
    　利率百分之二十，被上訴人將利息滾入計算複利不得超過週年利率百分之二十
    　，惟被上訴人竟將週年利率百分之二十除以三百六十五日後，再乘以借用之日
    　數，月底結算再將該利息滾入本金，再乘以十二個月，被上訴人所計算之利率
    　已高達週年利率百分二十一點九三，是以被上訴人利率之計算有誤，其請求並
    　無理由等語，資為抗辯。
    (三)聲明：1.本訴部分原判決不利於上訴人部分廢棄，被上訴人第一審之訴駁回。
      2.反訴部分原判決廢棄，被上訴人應給付上訴人二十二萬三千零九十八元，及
      自九十年七月一日至清償日止，按年利率百分之十九計算之利息。
三、兩造不爭執之事實：
    (一)上訴人於八十一年六月二十日，於被上訴人公司開立支票存款帳戶及辦理透支
      貸款，約定被告使用之透支貸款依約定應按約定之利率計付利息，並於次月繳
      款截止日前向原告清償借款，有開戶書影本一份在卷可稽。
    (二)依開戶總約定書（四）透支貸款帳戶約定事項「四、利息及其他費用1.」規定
      ：「本透支利息應按付款（包括本金、利息及其他費用）自動撥日起，逐日計
      算，每月月底結算，逕滾入原本。利率按列於本行營業場所公開揭示之服務收
      費表（客戶亦得向本行索取）所載透支利率為準，但本行得隨時調整本透支利
      率」等語。
    (三)上訴人積欠被上訴人消費借貸本金十萬九千八百六十三元迄未清償。
四、得心證之理由：
　　兩造所爭執應予審究者，在於：(1)本件透支貸款契約所約定之利息，是否為複利
　　之計算方式？(2)倘為複利計算方式，是否符合民法第二百零七條第一項但書或第
    二項規範有效之情形？(3)倘為民法第二百零七條所允許成立之複利，是否違反第
    二百零五條最高利率限制之規定？(4)上訴人依不當得利法律關係，請求被上訴人
    返還「溢領」之利息，有無理由？茲分述如次：
　　(一)按複利者，謂就利息再生之利息，即將利息滾入原本，再生利息。由於利上加
　　　利，足使原本債權迅速增加，對於債權人自屬不利，故民法對於複利之計算原
　　　則上禁止之，該法第二百零七條第一項前段規定：「利息不得滾入原本，再生
　　　利息。」；但倘符合若干要件則例外允許之，民法第二百七條第一項後段、第
　　　二項因此規定：「但當事人以書面約定，利息遲付逾一年後，經催告而不償還
　　　時，債權人得將遲付之利息滾入原本者，依其約定。前項規定，如商業上另有
　　　習慣者，不適用之。」。本件被上訴人所提出為上訴人所不爭執之「開戶總約
　　　定書（四）透支貸款帳戶約定事項四－利息及其他費用1.」載明：「本透支利
　　　息應按付款（包括本金、利息及其他費用）自動撥日起，逐日計算，每月月底
　　　結算，逕滾入原本。利率按列於本行營業場所公開揭示之服務收費表（客戶亦
　　　得向本行索取）所載透支利率為準，但本行得隨時調整本透支利率。」等語，
　　　且上訴人亦自認兩造有約定利息要逐日計算，並將利息滾入原本後計算次月利
　　　息等情（見原審九十年九月二十六日及本院九十一年七月二十五日言詞辯論筆
　　　錄），足徵上訴人就系爭透支借款之利息，已簽訂契約同意按付款自動撥日起
　　　逐日計算利息，俟每月月底結算後，並逕行滾入原本，此種〔利息滾入原本再
　　　生利息〕之計算方式，符合前揭「複利」之定義，上訴人辯稱雙方簽訂合約內
　　　容並無「複利」二字，何來複利計算云云，強辯於字面文句，無視契約內容之
　　　實質約定，所辯容有誤會，不足採信。
　　(二)我國一般金融銀行業者，就短期個人存戶融資借款之「透支」契約，大多數銀
　　　行皆有將年息滾入原本計算之「商業習慣」等情，業據被上訴人陳明在卷，並
　　　有其所提出之花旗銀行現金卡注意事項說明表附卷可憑，另司法行政部（現法
　　　務部）五十九年八月版商業習慣調查研究第二五七至二五九頁亦採相同見解，
　　　且為上訴人所不否認，堪認上開「本透支利息應按付款（包括本金、利息及其
　　　他費用）自動撥日起，逐日計算，每月月底結算，逕滾入原本」之約定，係屬
　　　銀行同業間普遍存在之商業習慣，益徵本件兩造簽訂之「開戶總約定書（四）
　　　透支貸款帳戶約定事項四1.」將利息滾入原本之約定，係屬金融銀行業界於辦
　　　理透支借款時通常存在之商業上習慣，依民法第二百零七條第二項之規定，屬
　　　於民法例外允許有效成立之複利計算方式。
　　(三)本件透支貸款契約有關利息之計算是否違反民法第二百零五條最高利率限制之
　　　規定乙節。上訴人固自認雙方約定，利息逐日計算，月底結算後滾入本金，再
　　　承以十二個月，普卡時期約定利率為週年利率百分之二十、金卡時期約定之利
　　　率為週年利率百分之十九計算之合約等語（見上訴人於原審九十年九月十二日
　　　提出之民事答辯及反訴狀）；惟其辯稱被上訴人不能以週年利率百分之二十除
　　　以三百六十五日，再乘以使用之日數，俟月底結算後滾入本金，再乘以十二個
　　　月，如此計算之利率高達週年利率百分之二十一點九三以上，違反所簽訂之契
　　　約及民法第二百零五條、第二百零六條之規定云云。惟查，本件上訴人就系爭
      透支借款之利息，於簽訂契約時既已同意按付款自動撥日起逐日計算利息，俟
      每月月底結算後，並逕行滾入原本，且此種約定係屬金融銀行業界於辦理透支
      借款時通常存在之商業上習慣，合乎民法第二百零七條第二項之規定，已如前
      述，則原告將兩造所約定之利率即週年利率百分之二十除以三百六十五日，乘
      以貸款之日數，俟每月月底結算後，將結算之利息滾入本金，再乘以十二個月
      等情，當屬合於兩造間契約之約定。至上訴人辯稱被上訴人上開計算方式所收
      取利息之利率高達週年利率百分之二十一點九三以上云云。然而，「（一）依
      民法第一條前段之規定，習慣固僅就法律所未規定之事項有補充之效力，惟法
      律於其有規定之事項明定另有習慣時，不適用其規定者，此項習慣即因法律之
      特別規定，而有優先之效力。民法第二百零七條第二項既明定前項規定，如商
      業上另有習慣者不適用之，則商業上得將利息滾入原本再生利息之習慣，自應
      優先於同條第一項之規定而適用之，不容再執民法第一條前段所定之一般原則
      ，以排斥其適用。（二）利息已依法滾入原本再生利息者，其已滾入原本再生
      利息，即為原本之一部，不得仍指為利息。」（最高法院二十六年年渝上字第
      九四八號判例著有明文），可知複利係就利息再生之利息，即將利息滾入原本
      再生利息，此種計算方式，並未使利率增加，而係使債權原本增加，從而複利
      之利率仍依原本約定者計算，然因利息加入原本，使原本增加，導致債務人之
      負擔增加，民法規範複利之立法意旨即在於此。準此，被上訴人以年利率百分
      之十九逐日計算利息，每月月底結算，再滾入原本，其滾入原本之利息成為原
      本之一部，被上訴人仍依年利息百分之十九逐日計算利息，其利率始終係以百
      分之十九計算，未有超過百分之二十之情事，自無違反民法第二百零五條之規
      定。至於上訴人前揭所辯，將滾入原本之利息仍視為利息，然後以反推方式計
      算先前之利率，如此一來，當事人就民法第二百零七條所允許之複利計息方式
      ，恐經多次滾入原本後即有超過最高限制年利率百分之二十之虞，則民法允許
      複利之計算方式將失其意義，且當事人須不斷以反推方式計算最初約定之利率
      ，則約定利率如何確定，實有困難，亦有邏輯上之矛盾。再者，被告上開所舉
      之計算方式，實與兩造簽訂之「開戶總約定書（四）透支貸款帳戶約定事項四
      」載明「本透支利息應按付款（包括本金、利息及其他費用）自動撥日起，逐
      日計算，每月月底結算，逕滾入原本」之約定情形不合。此外，上訴人對於系
      爭利息計算方式，有何巧取利益之處，亦未舉證以實其說，上訴人所辯，實有
      誤會，難以採信。
    (四)上訴人於原審反訴依不當得利法律關係，請求被上訴人給付近十年來超領三十
      三萬二千九百六十一元，經扣除被上訴人本訴請求之十萬九千八百六十三元後
      ，被上訴人應給付二十二萬三千零九十八元云云。惟按「約定利率超過週年百
      分之二十者，民法第二百零五條既僅規定債權人對於超過部份之利息無請求權
      ，則債務人就超過部份之利息任意給付，經債權人受領時，自不得謂係不當得
      利請求返還。」（最高法院二十九年上字第一三０六號判例可資參照）。經查
      ，本件上訴人就系爭透支借款之利息，於簽訂契約時已同意按付款自動撥日起
      逐日計算利息，俟每月月底結算後，並逕行滾入原本，已如前述，則被上訴人
      將兩造所約定之利率即週年利率百分之二十除以三百六十五日，再乘以貸款之
      日數，俟每月月底結算後，將結算之利息滾入本金，再乘以十二個月等情，合
      乎兩造間之契約約定，是以被上訴人以上開方式自上訴人處收取之金錢（含利
      息），既係根據兩造間契約之約定，自屬有法律上之原因。則反訴原告主張應
      以週年利率百分之十八點三七一七除以三百六十五日，乘以使用日數，滾入本
      金後，再乘以十二個月，始符合兩造所簽訂約定利率為週年利率百分之二十之
      契約約定云云，顯與兩造所簽定之「開戶總約定書」（四）透支貸款帳戶約定
      事項四之約定情形不符，已屬無據。縱使被上訴人溢領利息，則債務人即上訴
      人告就超過部份之利息任意給付，經債權人即被上訴人受領時，自不得謂係不
      當得利請求返還。故上訴人主張其給付予被上訴人之利息，其利率違反週年利
      率百分之二十，依不當得利之法律關係請求被上訴人返還云云，於法尚有不合
      ，上訴人上開請求，自屬無據，應予駁回。
    (四)按借用人應於約定期限內，返還與借用物種類、品質、數量相同之物，民法第
      四百七十八條定有明文。次按給付有確定期限者，債務人自期限屆滿時起，負
      遲延責任；遲延之債務，以支付金錢為標的者，債權人得請求依法定利率計算
      之遲延利息，但約定利率較高者，仍從其約定利率，民法第二百二十九條第一
      項、第二百三十三條第一項分別規定甚明。從而，被上訴人依消費借貸契約之
      法律關係，請求上訴人給付十萬九千八百六十三元及自八十九年九月一日起至
      清償日止，按週年利率百分十九計算之利息，尚無不合，應予准許。又被上訴
      人自上訴人受領之金錢既符合兩造間契約之約定及法律之規定，自有法律上之
      原因，縱使被上訴人溢領利息，上訴人對於超過部分之利息亦無請求權，顯與
      不當得利之要件不符。從而，上訴人以反訴請求被上訴人給付二十二萬三千零
      九十八元及法定遲延利息，即無理由，應予駁回。綜合以上各節以析，上訴意
      旨指摘原判決不當，求予廢棄改判，為無理由，應駁回其上訴。
五、本件事證已臻明確，兩造其餘攻擊、防禦方法及舉證，經審酌與本件判決結果不
    生影響，爰不一一論述，併此敘明。
六、據上論結，本件上訴為無理由，依民事訴訟法第四百三十六條之一第三項、第四
    百四十九條第一項、第七十八條，判決如主文。
中　　　華　　　民　　　國　　九十一　　年　　　十一　　　月　　十三　　日
                                臺灣板橋地方法院民事第三庭
~B審判長法　官　黃麟倫
~B　　　法　官　潘翠雪
~B　　　法　官　侯志融
右正本證明與原本無異
本判決不得上訴
中　　　華　　　民　　　國　　九十一　　年　　　十一　　　月　　十四　　日
~B法　院書記官　劉昌明
